最高法院民事判決　　　　　　九十六年度台上字第二一三二號
上　訴　人　甲○○
訴訟代理人　顏朝彬律師
被 上訴 人　大然建設股份有限公司
法定代理人　乙○○
訴訟代理人　林維堯律師
上列當事人間請求履行契約事件，上訴人對於中華民國九十六年
四月十一日台灣高等法院第二審判決（九十五年度上易字第六一
九號），提起上訴，本院判決如下：
    主  文
原判決廢棄，發回台灣高等法院。
    理  由
本件上訴人主張：伊於民國八十四年二月二十四日與訴外人萬仲
建設股份有限公司（下稱萬仲公司）簽訂「提供土地合建房屋契
約書」（下稱合建契約），由伊提供坐落台北市○○區○○段一
小段二二○號土地（面積五十七平方公尺），萬仲公司負責出資
，興建地上十七層及地下三層之辦公住宅混合大樓壹棟。依合建
契約第二條第一項約定，伊可分得地上一樓室內面積九點六七坪
及騎樓四點六二坪。嗣因萬仲公司發生重大財務危機，於八十五
年二月二十八日與被上訴人簽訂買賣契約，將合建契約之權利義
務概括移轉予被上訴人，由被上訴人繼續興建，並於八十六年五
月十六日取得使用執照。伊則於同年七月一日與被上訴人訂立協
議書，同意其繼受合建契約之權義關係。協議書第四條約定，伊
增加取得地上一樓室內面積零點六四坪。復因地上一樓房屋僅有
三戶，無法依原有地主人數分配，須由伊與其餘地主張志成、張
志祥、張志輝及張萬水等人按契約分配比例保持共有，經伊請求
被上訴人移轉登記，迄不獲置理。又依合建契約第六條約定，被
上訴人逾期完工交屋二千四百二十天，應按伊分得樓地板面積計
算，每逾一日賠償工程造價千分之一違約金，合計新台幣（下同
）一千一百六十二萬九千九百五十八元，伊僅先就其中三百萬元
為請求。爰依合建契約第二條第一項及第六條約定，求為命被上
訴人將坐落台北市○○區○○段一小段二一八號土地上建號二○
○○號建物（下稱系爭建物）即門牌號碼台北市○○○路○段四
八號一樓房屋應有部分（即權利範圍三萬分之五七九六）移轉登
記予伊，並給付伊三百萬元及加計自起訴狀繕本送達翌日起算法
定遲延利息之判決。
被上訴人則以：合建契約並未約定上訴人可分得騎樓部分之面積
，且上訴人就一樓部分可分得之坪數僅九點六七坪，竟請求移轉
系爭建物應有部分三萬分之五七九六即十三點八七五坪，自非有
理。又上訴人未依協議書第四條約定，移轉二樓以上面積一點九
二坪與伊，即不得請求增加取得地上一樓室內面積零點六四坪。
況伊超額移轉合建房屋地下層建物面積八十點七三八二平方公尺
（即二十四點四二三坪），及六樓、六樓之二等兩戶建物面積二
十點八九坪予上訴人，且上訴人未依合建契約，於使用執照下達
後，八十六年九月二十七日伊點交地下層及二樓以上建物之同日
，無息返還伊三百四十萬元保證金，應另加計法定遲延利息返還
，爰併以之主張同時履行抗辯。矧上訴人依合建契約第十六條負
有先行移轉土地所有權持分十萬分之八二四予伊之義務，伊自得
拒絕移轉系爭建物所有權。再者，上訴人係於合建房屋完工取得
使用執照後，始同意伊承受萬仲公司之合建權利，其時上訴人早
已知悉系爭建物不足分配為區分所有，復因另一地主張萬水不同
意配合處理，兩造方約定由伊負責協調，自不可歸責於伊，上訴
人不得執此請求給付違約金等語，資為抗辯。
原審將第一審判決關於命被上訴人應於上訴人給付二百六十五萬
元同時，將系爭建物應有部分（即權利範圍三萬分之四三○四）
移轉登記予上訴人，及給付上訴人七十九萬八千六百五十六元本
息部分廢棄，改判駁回上訴人在第一審之訴，並駁回上訴人就第
一審敗訴部分所提之附帶上訴，無非以：上訴人與萬仲公司簽訂
合建契約，由上訴人提供土地，萬仲公司出資，興建地上十七層
及地下三層之辦公住宅混合大樓壹棟。因萬仲公司發生重大財務
危機，與被上訴人簽立買賣契約書，將合建契約之權利義務概括
移轉予被上訴人，兩造乃另訂協議書，上訴人同意被上訴人繼受
萬仲公司之合建契約關係。依合建契約第十六條約定，上訴人應
於使用執照下達同時，將其土地所有權應有部分百分之四十移轉
予被上訴人或其指定人，參以土地登記規則第八十三條規定，區
分建物所有權人於申請建物所有權第一次登記時，應於申請書適
當欄記明基地權利種類及其範圍，登記機關則應於建物登記簿標
示部適當欄記明基地權利種類及範圍，足證上訴人負有先行移轉
土地所有權應有部分予被上訴人之義務，否則被上訴人無從辦理
建物所有權第一次登記，自亦無法移轉系爭建物應有部分予上訴
人。又依合建契約第十五條約定，土地產權按兩造所分得建物面
積之比例計算，第二條約定合建房屋由被上訴人取得百分之四十
，上訴人取得百分之六十，土地自亦應按四十比六十之比例分配
。上訴人所有土地因合建而合併於大同區○○段○○段二一八號
土地內，其應有部分為一萬分之四八一（計算式：上訴人原持有
土地面積五十七平方公尺÷合併後之總面積一千一百八十五平方
公尺＝零點零四八一），其中百分之四十即應有部分權利範圍十
萬分之一九二四應移轉予被上訴人，上訴人應僅剩十萬分之二八
八六之權利，然依土地登記謄本記載，其迄今仍持有土地權利範
圍一萬分之三七一，較其應持有之權利範圍多出十萬分之八二四
，足證上訴人迄未依約先履行移轉土地所有權予被上訴人之義務
，被上訴人自得拒絕自己之給付，從而亦無庸再審究被上訴人是
否遲延完工或建物給付不足，上訴人請求被上訴人將系爭建物應
有部分三萬分之五七九六移轉登記與上訴人及給付違約金三百萬
元本息，即不應准許等詞，為其判斷之基礎。
查原審依合建契約第十六條約定，認為上訴人負有先將提供合建
之土地所有權百分之四十移轉登記予被上訴人之義務，否則被上
訴人無從依土地登記規則第八十三條規定，辦妥建物所有權第一
次登記，自亦無法移轉系爭建物應有部分予上訴人云云。惟據上
訴人於原審審理中所提台北市建成地政事務所發給之系爭建物登
記第二類謄本（見原審卷第七八頁）可知，系爭建物業已辦妥第
一次所有權登記，則原審認系爭建物因上訴人未先履行土地移轉
登記義務，致無法完成第一次所有權登記，顯與卷內證物不符，
原審未就上訴人所提此項證據，於判決理由項下記載其意見，遽
爾為上訴人不利之認定，已有判決不備理由之違法。再查，兩造
於八十六年七月一日簽訂之協議書第一條記載：乙方（即上訴人
）所有台北市○○區○○段一小段（合併後）二一八地號持分一
萬分之七六二與萬仲公司簽訂合建契約，此與原審認定上訴人以
持分一萬分之四八一提供合建，有所不符，此關涉兩造間系爭土
地持分分配之計算，及上訴人應負移轉登記予被上訴人之土地持
分數額多寡，原審未遑詳加調查審認，徒以上訴人仍持有系爭土
地持分一萬分之三七一，較其應有權利範圍多出十萬分之八二四
，據為不利上訴人之認定，亦嫌速斷。上訴論旨，指摘原判決不
當，求予廢棄，非無理由。
據上論結，本件上訴為有理由。依民事訴訟法第四百七十七條第
一項、第四百七十八條第二項，判決如主文。
中　　華　　民　　國　九十六　年　　九　　月   二十   日
                      最高法院民事第三庭
                          審判長法官  劉　福　聲
                                法官  黃　義　豐
                                法官  阮　富　枝
                                法官  黃　秀　得
                                法官  許　正　順
      本件正本證明與原本無異
                                      書  記  官
中　　華　　民　　國　九十六　年　　十　　月　　二　　日
                                                H
